臺灣臺中地方法院民事判決　　94年度簡上字第49號
上訴人　　　乙○○
被上訴人　　甲○○
　　　　　　　　　　　巷47號
訴訟代理人　廖國順
　　　　　　廖昌平
　　　　　　　　　　　號
　　　　　　廖淑芬
　　　　　　廖昌鎮
上當事人間請求拆除地上物等事件，上訴人對於中華民國93年12
月9日本院豐原簡易庭92年度豐簡字第516號第一審判決提起上訴
，本院判決如下：
    主      文
原判決不利於上訴人之部分，及該部分訴訟費用之裁判均廢棄。
右廢棄部分被上訴人應將附表編號一所示之花圃除去，將土地供
通行使用。
第一審廢棄部分，及第二審訴訟費用均由被上訴人負擔。
    事實及理由
壹、兩造之聲明：
  一、上訴人：(一)原判決不利於上訴人部分廢棄。(二)被上訴人應
      將附表編號一所示之花圃除去，將土地供通行之用。(三)第
      一審、第二審訴訟費用由被上訴人負擔。
  二、被上訴人：(一)上訴駁回。(二)第二審訴訟費用由上訴人負擔
      。
貳、上訴人起訴主張：緣臺中縣新社鄉○○段大南小段第351、
    第351-2、第356等地號土地為上訴人所有，同地段第351-1
    地號土地為被上訴人所有，同地段第357地號土地則為訴外
    人劉東陽所有。因上訴人所有之第351-2地號土地與公路無
    適宜之聯絡，所種植之香菇搬運困難，上訴人遂分別於民國
    （下同）73、81、83年間徵得鄰地所有人（含被上訴人及訴
    外人劉東陽、廖慶豐、劉溫阿熙等人）之同意，由各相鄰土
    地之地主提供土地，雇工在附表編號二所示之土地上開闢巷
    道，以供鄰地之所有人共同通行之用。詎被上訴人竟違反協
    議，故意在附表編號一所示之土地上設置花圃，以妨害上訴
    人之通行，為此依兩造之協議及侵權行為損害賠償請求權，
    請求判決如聲明所示。
參、被上訴人則以：附表編號二所示之巷道係被上訴人之子於84
    年間所興建，上訴人及劉東陽二人並未出資，該巷道所在之
    位置大部分位在被上訴人所有之第351-1地號土地，及相鄰
    之國有第352-3地號土地上，甚少占用上訴人之土地，上訴
    人稱兩造間有交換土地使用之協議云云，並非可採，被上訴
    人在自己所有之第351-1地號土地上設置地上物，並未妨害
    上訴人之權利等語，資為抗辯（上訴人起訴請求被上訴人拆
    除附表編號一之地上物，供上訴人通行，及將附表編號三至
    五所示之地上物除去，將土地交付上訴人，原審判決被上訴
    人應將附表編號三至五所示之地上物拆除，將土地交還上訴
    人，而駁回上訴人其餘之請求，上訴人就其敗訴部分提起上
    訴，其餘部分未經被上訴人上訴，業已確定）。
肆、經查：
  一、以下之事實為兩造所不爭，本院採為判決之基礎：
    (一)台中縣新社鄉○○段大南小段第351、第351-2、第356等
      地號土地為上訴人所有，同地段第351-1地號土地為被上
      訴人所有，同地段第357地號土地為劉東陽所有。
    (二)臺中縣新社鄉○○段大南小段第351-1地號土地原為被上
      訴人與廖慶豐、廖慶逢三兄弟所分別共有，應有部分各1
      /3，嗣於70年7月21日被上訴人向廖慶逢買賣取得其應有
      部分（移轉後之應有部分為2/3），77年1月11日被上訴人
      再向廖慶豐買賣取得其應有部分（移轉登記後被上訴人之
      權利範圍為所有權全部）。被上訴人與廖慶豐、廖慶逢共
      有第351-1地號土地期間，三人訂有分管契約，其分管的
      範圍如上訴卷第96頁廖慶豐所繪之草圖所示。
    (三)附表編號一所示之花圃為被上訴人於91年11月間所設置。
  二、按私有土地，若實際已供公眾通行數十年，成為道路，其
      土地所有權縱未為移轉登記，仍為私人所保留，其所有權
      之行使，仍應受限制，應認為已有公用地役關係之存在，
      土地所有人固不得違反供公眾通行之目的而為使用，惟公
      用地役關係之對象，係不特定之公眾，且亦不以有供役地
      與需役地之存在為必要，其本質乃係一公法關係，與私法
      上地役權之性質不同。而民事訴訟法則係當事人得向法院
      訴請以判決保護其私法之權利，故當事人不得本於公用地
      役關係，於民事訴訟請求土地所有人不得有妨害其通行之
      行為，而僅得請求地方政府以公權力加以排除，如有爭議
      應循行政爭訟程序處理之。上訴人乙○○雖主張附表編號
      一所示之土地有公用地役關係，就本件私設之巷道係供上
      訴人、被上訴人及劉東陽等特定之人通行，是否得主張成
      立公用地役之關係暫置不論，依上開說明，即使成立公用
      地役關係，仍非上訴人得以民事訴訟請求被上訴人不得妨
      害其通行之依據，先予敘明。上訴人乙○○主張被上訴人
      甲○○在附表編號一所示土地上所建之花圃係侵害其通行
      權之行為，而請求拆除，並主張其通行之依據，係兩造間
      提供土地供設置附表編號三所示巷道之合意，則本院所應
      審究者，為兩造間是否確存有提供土地設置巷道之協議。
  三、上訴人主張兩造間曾於73年、81間達成提供土地供設置巷
      道之協議，並舉證人廖慶豐、劉溫阿熙、廖春輝等人為證
      。惟被上訴人甲○○所有之臺中縣新社鄉○○段大南小段
      第351-1地號土地原為被上訴人與其弟廖慶豐、廖慶逢三
      人所分別共有，原應有部分各為1/3，嗣被上訴人分別於
      70年7月21日、77年1月11日，向廖慶逢、廖慶豐買受渠等
      之應有部分，而使第351-1地號土地成為被上訴人單獨所
      有，在土地共有之期間，被上訴人與廖慶豐、廖慶逢三人
      訂有分管契約，以上訴卷第96頁所示草圖之方式進行分管
      （見前開肆、一之(二)所載），而附表編號二所示之巷道，
      其所在之土地分別為廖慶豐、廖慶逢（排行第二）所分管
      處，而非被上訴人所分管之部分，衡情論理，如果上訴人
      乙○○因在第351-2地號土地栽種香菇而需要使用第351-1
      地號土地拓寬道路使用，當係向分管使用土地之廖慶豐、
      廖慶逢徵詢意見，而非向被上訴人請求同意，且證人廖慶
      豐於本院審理中亦證稱：「很久以前，在我土地還沒有賣
      給甲○○之前，乙○○有來要求叫我的土地給他築混凝土
      路，在還沒有築混凝土之前還是個小田埂」、「我有同意
      （指同意上訴人築混凝土道路），但是時間太久了不記得
      什麼時間同意。我大哥應該有同意才會築混凝土路，但是
      應該想要築混凝土路的人挨家挨戶去問，我沒有問，我大
      哥有無親口答應我不了解」（上訴卷第89頁、第90頁）等
      語，無法證明被上訴人確於73年間同意上訴人鋪築混凝土
      道路，且所證「我大哥（指被上訴人）應該有同意」云云
      ，亦屬違常悖理，並非可信，上訴人主張於73年間取得上
      訴人提供土地築路之同意云云，即非可採。至於81年當次
      所進行之巷道鋪設之時，證人劉溫阿熙雖同意提供第357
      地號（該筆土地事後移轉登記於證人劉東陽）供鋪設巷道
      之用，惟被上訴人甲○○是否同意提供鋪設巷道，證人劉
      溫阿熙並不知詳情，此亦經證人劉溫阿熙證稱：「當時是
      我的土地（指第357地號土地）還沒有賣出去，乙○○在
      我的土地後面要築菇寮，需要將這道路拓寬，我有同意他
      拓寬。什麼情形下同意他築路，時間已久我忘記了，我只
      記得他有來問過我，我跟他說這是祖產，只要我先生同意
      的話我沒意見」、「我不了解（指不了解其他鄰居是否同
      意提供土地鋪設巷道），因是乙○○個人問我而已，其他
      的人我不知道有沒有同意提供土地給他蓋路」、「我不了
      解（指不了解當次鋪設巷道時，被上訴人甲○○是否同意
      提供土地供上訴人乙○○鋪巷道）」等語甚詳（上訴卷第
      90頁、第91頁），證人即受上訴人乙○○之請進行鋪設工
      程之廖春輝亦證稱，僅是受僱工作，取得土地使用同意之
      事係由上訴人乙○○自己負責，並不知道被上訴人甲○○
      是否同意提供土地供設置巷道等語（上訴卷第92頁、第93
      頁），無法證明被上訴人同意提供土地供鋪設巷道；再者
      上訴人所有之第356地號土地與證人劉溫阿熙所有之第357
      地號土地曾於81年間進行分割後合併之事實，亦無法推論
      被上訴人同意提供土地，上訴人主張於81年間曾與被上訴
      人達成協議云云，亦非可採。
  四、按被上訴人所有之第351-1地號土地臨近上訴人第351-2地
      號土地處建有房屋一棟（門牌號碼280巷18-1號，為被上
      訴人之子廖國順所使用），該房屋之側面原本留有部分
      351-1地號土地鋪設混凝土供作附表編號二所示之巷道之
      用，此有測量成果圖（如附圖一）、本院勘驗筆錄（上訴
      卷第65頁）、及上訴人所提出之現場照片（詳原審卷第65
      頁背面上方、65頁上面下方、上訴卷第71頁中間、下方之
      照片）可資佐證；而本件附表編號二所示之巷道於83年間
      由被上訴人之子進行重鋪時，兩造及鄰地（即第357地號
      ）之所有人劉東陽曾經協議各自提供部分土地供作鋪設附
      表編號二所示之巷道使用，此亦經證人劉東陽於本院證稱
      ：「當時我買土地（指357地號土地）後，甲○○要建房
      子，房子要升高時，我與甲○○、乙○○三人在我工廠旁
      邊的路上口頭上同意，我才將工廠土地拉直」、「只有說
      將路拉直，並沒有談要讓出多少土地」（上訴卷第93 頁
      ）、「：：：我買了土地之後有蓋圍牆，甲○○在第351
      之1地號土地上蓋房子把地基變（墊）高，曾重鋪過水泥
      ，就成現在道路現狀：：：在甲○○鋪設花圃平台之前我
      們三方都有使用該巷道，時間有十幾年了，：：：」（原
      審卷第95頁）等語甚詳，按證人劉東陽所有之第357地號
      土地亦面臨附表編號二所示之巷道，固有使用該巷道之必
      要，惟本件兩造間主要係就附表編號一所示之花圃影響上
      訴人第351- 2地號土地之通行而涉訟，與證人劉東陽就巷
      道之使用關係不大，證人劉東陽所證，未即無可採；且依
      前述照片、測量成果圖及本院勘驗筆錄所示，被上訴人土
      地上所建之房屋原本就留設部分351-1地號土地供附表編
      號二所示之巷道使用，該巷道於83（或84）年間所進行之
      重鋪，不僅牽涉到被上訴人自己所有之第351-1地號、國
      有第351-3地號土地，該巷道並佔用上訴人所有之第351之
      2地號、第356地號，及劉東陽所有之第357地號土地，如
      未取得鄰地所有人之同意，被上訴人之一方當不致於貿然
      進行重鋪，由此對照附表編號二所示巷道向來使用之方式
      ，證人劉東陽所證當屬真實可信。至於上訴人於原審主張
      兩造間與劉東陽之協議是在81年間所作成，時間尚在證人
      劉東陽取得第357地號土地之前，應係協議作成之時間久
      遠，上訴人有所誤記所致，據此尚難認為上訴人之主張無
      可採信。又交換土地使用，係一方以自己所有或有權使用
      之土地換與他方使用為對價，而使用向他方換來之土地，
      其性質屬於互為租賃關係（參照最高法院88年度臺上字第
      2850號民事裁判意旨），查本件附表編號二所示之巷道係
      鋪設後供相關鄰地之所有人通行之用，而非單純一方以自
      己所有或有權使用之土地換與他方使用，而使用向他方換
      來之土地，與前開88年度臺上字第2850號判決前提之事實
      並不相同，自無法援引開判決，認兩造間成立「互為租賃
      」之法律關係。且在提供土地建築巷道供相鄰土地之所有
      人共同使用之情形，提供土地之人所考量者，當係建築巷
      道後使用之便利性，而非各土地所有人所提供之土地面積
      、價值是否相當，縱使被上訴人所提供之第351-1地號土
      地面積遠大於第351-2、第356、第357地號土地之面積，
      亦不足以否認兩造間於83年間為協議，被上訴人否認兩造
      間存有提供土地建築道路共同使用一節，難認可採。
  五、綜合前述，兩造間於83年間既存有提供土地共同鋪設附表
      編號二所示之巷道供使用之協議，除被上訴人合法終止協
      議之外，即不得任意在巷道之範圍內設置障礙物妨害通行
      ，而被上訴人竟違反協議於91年11月間在巷道之範圍內設
      置附表編號一所示之花圃，自屬違反協議，從而上訴人本
      於兩造之協議，請求被上訴人將該花圃拆除供通行之用，
      於法有據，應予准許。原審判決駁回此部分上訴人之訴，
      尚有未洽，上訴人上訴意旨指摘此部分原審判決不當，為
      有理由，爰廢棄此部分原審判決，改判如主文第二項、第
      三項所示。
伍、據上論結，本件上訴為有理由，依民事訴訟法第436條之1第
    3項、第450條、第78條，判決如主文。
中　　華　　民　　國　　94　　年　　9 　　月　　23　　日
                  民事第四庭    審判長法  官　洪碧雀
                                      法  官　周靜秀
                                      法  官　王  銘
上正本證明與原本無異。
本判決不得上訴。
中　　華　　民　　國　　94　　年　　9 　　月　　23　　日
                                      書記官
附表（面積為平方公尺）
┌──┬───────────────────────┬────┬──────┐
│編號│  土地所在位置                                │面積    │ 地上物種類 │
├──┼───────────────────────┼────┼──────┤
│  │  臺中縣新社鄉○○段大南小段351-1地號內，如   │25.78   │ 花圃       │
│    │  內政部土地測量局93年7月19日補充鑑定圖說（   │        │            │
│    │  附圖一）所示J-K-L-M-N-O-Q-J部分             │        │            │
├──┼───────────────────────┼────┼──────┤
│  │  臺中縣新社鄉○○段大南小段第351-2地號、第   │        │ 巷道、花圃 │
│    │  351-1地號、第356地號、第352-3地號、第357地  │        │            │
│    │  號內，如內政部土地測量局92年11月7日鑑定圖（ │        │            │
│    │  附圖二）A-B-C-D-E-F-G-H-I-J-P-O-A部分       │        │            │
├──┼───────────────────────┼────┼──────┤
│  │  臺中縣新社鄉○○段大南小段351-2地號內，如   │ 1.46   │ 花圃       │
│    │  內政部土地測量局93年7月19日補充鑑定圖說（   │        │            │
│    │  附圖一）所示P-Q-R-P部分                     │        │            │
├──┼───────────────────────┼────┼──────┤
│  │  臺中縣新社鄉○○段大南小段351地號內，  內   │ 3.93   │ 烤漆浪板   │
│    │  政部土地測量局92年11月7日鑑定圖（附圖二）   │        │            │
│    │  所示0-0-0-0-0-0-00-0部分                    │        │            │
├──┼───────────────────────┼────┼──────┤
│  │  臺中縣新社鄉○○段大南小段351地號內，如內   │ 5.09   │            │
│    │  政部土地測量局93年9月2日補充鑑定圖說(一)      │        │            │
│    │  （附圖三）所示0-00-00-00-0-0部分            │        │            │
└──┴───────────────────────┴────┴──────┘
